臺灣高等法院民事判決　　　　　　　　 99年度重上字第370號
上　訴　人　譚克悌
訴訟代理人　李成功律師
複 代理 人　許聰元律師
被 上訴 人　王淑華
上列當事人間請求清償債務事件，上訴人對於中華民國99年4月
30日臺灣臺北地方法院98年度重訴字第377號第一審判決提起上
訴，本院於99年12月24日言詞辯論終結，判決如下：
    主  文
上訴駁回。
第二審訴訟費用由上訴人負擔。
    事實及理由
一、被上訴人主張：上訴人於民國79年間向伊借款共新臺幣（下
    同）700萬元，當時兩造正值熱戀，故未要求其簽立借據；
    ，迄於80年6月11日上訴人方簽名出具借款明細乙紙（下稱
    系爭借款明細）交予伊收執。81年間兩造結婚，婚後並育有
    一女，嗣伊發現上訴人有外遇，伊因恐無法取回借款，遂於
    88年8月1日要求上訴人簽立借據（下稱系爭借據），約定上
    訴人應自88年8月5日起，每月5日清償5萬元，如有遲延給付
    ，全部債務視同到期，並依年息5%計息等情，詎上訴人屆期
    均未予清償，伊多次追討未果。爰依消費借貸之法律關係，
    求為命上訴人給付被上訴人700萬元，及自88年8月5日起至
    清償日止，按年息5%計算之利息之判決。（原審判命上訴人
    給付700萬元，及自88年9月6日起至清償日止，按年息5%計
    算之利息，駁回被上訴人其餘請求。被上訴人就其敗訴部分
    未據聲明不服，已確定）。答辯聲明：上訴駁回。
二、上訴人則以：兩造間並無消費借貸關係，系爭借款明細亦非
    真實。被上訴人以系爭借據要求伊若不辦離婚，需在婚姻關
    係存續中，每月給付5萬元之扶養費。系爭借據乃兩造通謀
    虛偽意思表示，隱藏另協議定扶養方法之法律行為，實係民
    法第1120條協議定扶養方法之協議，自應以該項協議作為權
    利義務之基礎。至其他關於「借據」、「借到」、「借款」
    等內容，僅係為確保持續給付每月5萬元扶養費，所作的虛
    偽記載等語，資為抗辯。上訴聲明：(一)原判決（除確定部分
    外）廢棄。(二)上廢棄部分，被上訴人在第一審之訴暨其假執
    行之聲請均駁回。
三、被上訴人主張上訴人向其借貸700萬元等情，業據提出系爭
    借款明細、系爭借據、戶籍謄本為證（原審卷第24-26頁）
    ，上訴人對系爭借據之形式真正並不爭執（原審卷第19頁背
    面），雖其否認借貸事實，然查系爭借據明確記載：「一、
    立借據人譚克悌謹承認在民國七十九年間、向王淑華借到新
    臺幣柒佰萬元整。二、立借據人承諾應自民國八十八年八月
    五日起、於每月五日清償新臺幣伍萬元整。三、鑑於立借據
    人與王淑華於借款後已結立婚姻關係。王淑華同意本項借款
    得不計利息。惟如本人未履行前項承諾事項（含不清償或遲
    延清償）、全部債務視為到期。並應依法定（利率年利率百
    分之五）計算」。且經證人即系爭借據上之見證人王淑惠於
    原審證稱：被上訴人是伊姐姐，伊有在系爭借據上之證明人
    處簽名，上訴人簽名時，伊亦有在場，該借據上借貸之金額
    ，是從約77年間被上訴人出售房屋，再加上出賣父親長榮股
    票後，陸陸續續借給上訴人，被上訴人當時有打算與上訴人
    結婚，後來被上訴人有外遇，兩造婚姻出現問題，被上訴人
    為求保障，清算後書立借據，上訴人當日也同意並簽名，上
    訴人並未提到雙方通謀虛偽意思表示，只是為了給被上訴人
    保障，而非真的借款等語。伊有聽過上訴人表示曾經跟被上
    訴人借錢，第一次是在伊等剛搬去上訴人新店家裡的時候，
    應該是80年間，之後是在兩造因上訴人有外遇而爭執不休情
    況下，在被上訴人永貞路家聽過，大概在簽系爭借據之前2
    、3個月，但沒有聽過確實金額。被上訴人賣股票那年股市
    剛好從2、3千點衝到破萬點，但是不確定什麼時間點，被上
    訴人有跟父親說出售股票，將錢借給上訴人，但賣房屋部分
    沒有事先說因要借錢給上訴人才賣等語，（見原審卷第85至
    87頁），堪認兩造間確實有借貸之合意及金錢之交付。
四、上訴人雖辯以：被上訴人並無法證明其有交付700萬元借款
    之事實，且由原審證人劉乃璋之證詞可知被上訴人要求其簽
    具系爭借據，純係冀求能夠長久每月獲得5萬元生活扶養費
    之保障而已云云。按消費借貸契約屬要物契約，因借用物之
    交付而生效力。借用人出具之借據(借用證)，倘未表明已收
    到借款，致不足證明有交付借款之事實，且其對之又有爭執
    者，貸與人自仍須就交付借款之事實負舉證責任。至借據是
    否表明交付借款之事實，並不排斥依其文義所作「推知」之
    認定。最高法院87年度台上字第1611號可資參照。查系爭借
    據明確記載：「向王淑華【借到】新臺幣柒佰萬元」、「鑑
    於立借據人與王淑華於【借款後】已結立婚姻關係。王淑華
    同意本項【借款得不計利息】」。明顯可推知已有交付借款
    且為償還約定之事實。又證人劉乃璋雖於原審證述略稱：伊
    與上訴人以前是同事，兩造交往期間，伊才認識被上訴人，
    伊未見過系爭借據，於80幾年時，在兩造中和家中打麻將，
    兩造發生爭吵，有提到離婚，被上訴人擔心小孩還小，以後
    沒有保障，希望上訴人1個月給5萬元的生活費，上訴人見伊
    等在現場，告知被上訴人「寫個東西出來，覺得如果可以就
    給」，被上訴人沒有提到上訴人欠她錢或向她借錢，被上訴
    人本身經濟狀況應該沒有700萬元可以借給上訴人，後來有
    聽上訴人說被上訴人的小舅有給上訴人協議，但伊沒看過等
    語（見原審卷第71、72頁），然證人劉乃璋既同時證述：後
    來有聽上訴人說被上訴人的小舅有與上訴人協議等語，顯見
    證人劉乃璋所證述情節，其於兩造簽立系爭借據時未在場，
    僅係牌桌前聽聞兩造簽立系爭借據前之研商階段，並非全貌
    ；至證人劉乃璋所證被上訴人應該無資力貸與700萬元云云
    ，徵之被上訴人當時81年1月18日前名下於和平東路尚有房
    地一棟（見原審卷第137-138頁），似難謂其全無資力，是
    證人劉乃璋此部分證述，應係其個人推測之詞，尚不足以證
    明兩造間無借貸之合意及借款之交付。參以上訴人44年次生
    ，學歷係高中畢業，曾任多家進出口公司之經理，兩造於81
    年5月4日辦理結婚登記，登記結婚日期為80年1月23日，有
    戶籍謄本可稽（見原審卷第36-38頁），而被上訴人係52年
    次生，學歷係高職畢業，兩造於88年8月1日簽立借據時均非
    智慮淺薄之人，若係兩造為生活扶養費分擔而協議，兩造既
    已結婚，並無隱藏或規避之理由，何致於為生活扶養費而貿
    然簽立虛偽之借據？此外，上訴人就兩造於扶養費有成立協
    議之事實，復無其他積極證據以實其說，其抗辯系爭借據隱
    藏定扶養方法之法律行為云云，應非可取。
五、上訴人復以被上訴人提出80年6月11日上訴人簽名押日期之
    借款明細，大小字體不一；且依該借款明細內容稽之上訴人
    之銀行帳戶並無資金匯入之情，該系爭借款明細應非可信云
    云。經核閱系爭借款明細首列680萬元，其次列載代償綽號
    「包子」之借款17萬元，其餘零星1、2、8、10萬元不等墊
    支數筆，僅約略摘要支出之項目、金額，並未詳載付款之時
    間、方法。被上訴人主張因本件借款交付時距今已近20年，
    伊對部分資金往來流程記憶已不清晰之情，衡酌夫妻間之常
    情難謂不合。依被上訴人記憶所及系爭借款明細內容：(1)借
    款金額350萬元：被上訴人將其位於臺北市○○○路○段31巷
    65號2樓之房屋，於80年3月6日向第一銀行長春分行貸款所
    得，上訴人為連帶保證人。此款項先從被上訴人第一銀行長
    春分行的帳戶（帳號為00000000000）匯到被上訴人臺北銀
    行（現為臺北富邦銀行）和平分行的帳戶（帳號為00000000
    000），嗣分兩次匯到上訴人台北銀行大安分行的甲存帳戶
    。(2)借款金額250萬元：被上訴人向父親所借，被上訴人再
    轉借給上訴人，該筆款項是先由被上訴人父親基隆市第九信
    用合作社的帳戶匯到被上訴人臺北成功郵局的帳戶（帳號為
    00000000  000000），再匯到上訴人臺北銀行大安分行的甲
    存帳戶。(3)借款金額80萬元：被上訴人替上訴人代付支票款
    項，存入上訴人第一銀行的甲存帳戶。（見原審卷第89、90
    頁調查證據狀），雖分別經臺北富邦商業銀行股份有限公司
    大安分行、第一商業銀行長春分行及合作金庫商業銀行東長
    安分行，函覆原審自80年1月1日至80年12月31日間查無被上
    訴人所稱之資金匯入上訴人帳戶情形（分別見原審卷第95、
    160至162、165、166頁）；另被上訴人所有第一商業銀行長
    春分行帳戶、上訴人所有合作金庫商業銀行東三重分行之匯
    款資料或交易明細均已逾保存期限等情（分別見原審卷第11
    2、151頁）。惟被上訴人所有第一商業銀行長春分行帳戶、
    於80年3月6日確有一筆335萬餘元資金轉帳而出，經函請同
    上長春分行查明據覆雖已逾保存期限等情（本院卷第58-60
    頁），對照被上訴人80年2月間確曾以其名下和平東路之房
    地向第一商業銀行抵押貸款（見原審卷第137-138頁），難
    謂其全然無稽。且證人王淑惠雖未證述被上訴人出售股票確
    切時間在80年間，然依上訴人所提出之股市交易行情資料顯
    示，79年間確實有2、3千點衝到破萬點之情形，與被上訴人
    之記憶尚無不合（見原審卷第129-130頁）。查兩造於81年5
    月4日辦理結婚登記，登記「結婚日期」為80年1月23日，有
    戶籍謄本可考，而上訴人亦不否認兩造之女於81年5月3日出
    生（見原審卷第28頁），被上訴人主張出借時機正是兩造結
    婚前、後，再依系爭借據之文義及證人王淑惠證詞，可知系
    爭借據係經雙方結算後確認借款金額所書立。而衡諸常情，
    夫妻間或熱戀情侶間彼此金錢往來每疏未留存字據，嗣後基
    於互信始結算後確認，世所常有。而系爭借款明細書立於80
    年6月11日，即「結婚日期」80年1月23日之後，辦理結婚登
    記之前，應屬彼此戀情方篤之際，殊無誣陷之必要。尚難以
    年久舉證困難，否認被上訴人所稱之資金交付情事。上訴人
    前詞所辯，亦非可採。
六、綜上所述，依系爭借據，上訴人應自88年8月5日起每月清償
    5萬元，如未依約履行，全部債務視為到期，並應依法定利
    率年利率5%計算利息；上訴人並不爭執其從未依系爭借據清
    償之事實，是全部債務視為已到期，且應自第1期期滿即88
    年9月5日之翌日起，按法定利率計付利息。從而，被上訴人
    依消費借貸之法律關係，請求上訴人給付700萬元，及自88
    年9月6日起至清償日止，按年息5%計算之利息，為有理由，
    應予准許。原審就此部分判命上訴人如數給付，於法並無不
    合。上訴意旨仍執前詞指摘原判決此部分不當，求予廢棄改
    判，為無理由，應予駁回。
七、本件事證已臻明確，兩造其餘攻擊防禦及未經援用之證據，
    經審酌後核與判決結果不生影響，爰不一一論述，附此敘明
    。上訴人另提出婚姻關係中其以贈與為原因將房地移轉登記
    於被上訴人之訴訟資料，經審酌後核與本件判決結果不生影
    響，附此敘明。
八、據上論結，本件上訴為無理由，依民事訴訟法第449條第1項
    、第78條，判決如主文。
中    華    民    國   100    年    1     月    5     日
                    民事第十二庭
                        審判長法  官  吳謀焰
                              法  官  李昆曄
                              法  官  李瑜娟
正本係照原本作成。
如不服本判決，應於收受送達後20日內向本院提出上訴書狀，其
未表明上訴理由者，應於提出上訴後20日內向本院補提理由書狀
（均須按他造當事人之人數附繕本）上訴時應提出委任律師或具
有律師資格之人之委任狀；委任有律師資格者，另應附具律師資
格證書及釋明委任人與受任人有民事訴訟法第466條之1第1項但
書或第2項（詳附註）所定關係之釋明文書影本。如委任律師提
起上訴者，應一併繳納上訴審裁判費。
中    華    民    國   100    年    1     月    10    日
                              書記官  鐘秀娥
附註：
民事訴訟法第466條之1（第1項、第2項）：
對於第二審判決上訴，上訴人應委任律師為訴訟代理人。但上訴
人或其他法定代理人具有律師資格者，不在此限。
上訴人之配偶、三親等內之血親、二親等內之姻親，或上訴人為
法人、中央或地方機關時，其所屬專任人員具有律師資格並經法
院認為適當者，亦得為第三審訴訟代理人。